臺灣士林地方法院民事判決　　　　　　　　　　　　九十二年度重訴字第四一四號
　　原　　　告　午○○○
　　訴訟代理人　郭東隆
　　被　　　告　戊○
　　右　一　人
　　訴訟代理人　李木松
　　被　　　告　甲○
　　　　　　　　巳○○
　　　　　　　　酉○○
　　　　　　　　庚○○
　　　　　　　　乙○○
　　　　　　　　丙○○
　　　　　　　　壬○○○
　　　　　　　　辰○○
　　　　　　　　未○○
　　右　一　人
　　訴訟代理人　陳春福
　　被　　　告　丁○○
　　　　　　　　廖輝坤
　　　　　　　　廖輝金
　　　　　　　　廖輝寶
　　　　　　　　張鐘輝即張水泉.
　　　　　　　　寅○○即張水泉.
　　　　　　　　己○○○即張水.
　　　　　　　　申○○○即張水.
　　　　　　　　辛○○即張水泉.
　　　　　　　　卯○○即張水泉.
右當事人間請求分割共有物事件，本院判決如左：
    主      文
原告之訴駁回。
訴訟費用由原告負擔。
    事      實
甲、原告方面：
一、聲明：請求將原告與被告共有如附件一所示十三筆土地（下稱「系爭土地」），
    依各共有人分管使用位置及應有面積分割予原告及被告。
二、陳述：
  (一)緣原告與被告共有系爭土地，且被告張鐘輝、寅○○、己○○○、申○○○、辛○○、卯○○為原共有人張水泉之全體繼承人，且尚未就張水泉所有系爭土地之
    應有部分辦理繼承登記。雖共有人間原有分別管業土地劃分，互相遵守使用權利
    ，惟行政機關僅認定各共有人須對每筆土地有單獨分別管理使用位置，而非數筆
    共有土地中之某一筆土地或一筆以上由某一共有人自任管理使用權責，造成土地
    移轉、使用困擾。聲請人為求土地使用管業上便宜性，並讓各共有人有機會在公
    正、公平情況下，對土地分割抒發意見，曾聲請臺北縣淡水鎮調解委員會協助調
    解，惟未能達成共識，終至調解不成立，共有人間仍紛爭不斷。
  (二)茲提供共有土地面積、各共有人持分面積、分割面積明細及分割建議圖，供鈞院
    鑑核，實際分割經界以淡水地政事務所實地測量果為準。如分割後面積有增減情
    事，並請求鈞院判決以相當對價作為相互補償基準。
  (三)現有建築物依實際占有情況，分別轉載於分割後土地地號上，因分割致共有人私
    有地上物占有他共有人土地者，應於分割登記完畢，經他共有人通知後三個月內
    拆除，並移出滯留物，否則視同放棄所有物權利，任由土地所有權人處分，不得
    請求補償。他項權利轉載於抵押人辦理共有物分割後單獨取得土地。
  (四)被告張鐘輝主張被繼承人即土地所有權人張水泉遺產臺北縣淡水鎮○○○段演戲
    埔小段二之一、二之三、二十二、二十四之一及二十四之三地號等五筆土地，權
    利範圍各二九六分之八十六，合計總權利面積八四００‧０八平方公尺，權利價
    值新臺幣（下同）二千一百八十四萬二百零八元，因共有土地上共有人及訴外人
    未經合法申請之地上物，無法取得農業用地作農業使用證明文件，致五筆耕地不
    能主張合法供農業使用，應計入被繼承人遺產總額，核定八百萬元遺產稅云云。
    惟：
    1.原告畜牧設施地上物僅占有使用前開土地第二二地號一筆土地，同地號被告庚○○之農舍旁，尚有未經合法申請之車庫、水泥廣場、道路護欄；比鄰西岸有
      高逾二‧五公尺、長數十公尺之駁崁坐落於本地號；且北新有機農園（由非土
      地共有人之簡連生經營）未經合法申請之駁崁、圍牆、地上工作物、建築物及
      二座墳墓，有涉嫌占有使用二二、二之三地號土地之虞。因此前開土地未能取
      得農業用地作農業使用證明文件，絕非單純原告之農業設施所造成。
    2.況欲取得農業用地作農業使用證明文件，尚須依行政院農業委員會九十年七月
      三十一日（九０）農企字第九０００一０三四一號函，提出全體共有人之土地
      分管契約書，證明被繼承人張水泉分管土地確實供農業使用；或由工作物、農
      業設施、建築物所有人切結，坐落於土地上之建築物為其個人分管，則未違規
      之農業用地得據以核發農業用地作農業使用證明書，以利農地所有權移轉或申
      請減、免賦稅。
    3.依農業發展條例第十條第二項規定，農業用地，依法得供與農業經營不可分離
      之農舍、蓄禽舍、倉儲設備，原告於八十九年六月十五日提出畜牧場登記申請
      ，並有張水泉生前簽署之土地使用同意書為證，畜牧場登記申請案因同意使用
      土地之共有人未逾半數，尚未核准，致原告無法提出農業設施容許使用證明，
      作為張鐘輝等繼承人申請農業用地作農業使用之佐證文件。惟原告將畜牧場合
      法化之積極態度，反遭部分共有人百般為難（包括繼承人兄弟），為共有人有
      目共睹，張鐘輝主張無法取得農業用地作農業使用證明文件係屬原告責任，誠
      屬欲加之罪，毫無理由。
  (五)張鐘輝等繼承人主張訴訟費用應由原告單獨負擔，於法、於理皆無據。爰張鐘輝
    等繼承人將因原告向法院提出共有物分割訴訟，經鈞院判決確定後，得就判決分
    割後取得無違規使用地號之土地，順利向農業用地作農業使用證明受委任辦理機
    關臺北縣淡水鎮公所申請核發是項證明。故張鐘輝等繼承人因原告提起訴訟，直
    接受有免納遺產稅八百萬元之利益，究竟如何歸責原告？自不待言。
三、證據：提出建物測量成果圖影本、臺北縣政府函影本、畜牧場登記申請書影本、
    土地使用同意書影本、地籍圖騰本、土地登記謄本各一份、照片七幀。
乙、被告甲○、未○○方面：
一、聲明：同意分割。
二、陳述：不同意原告所提之分割方案。
丙、被告張鐘輝方面：
一、聲明：駁回原告之訴。
二、陳述：被告係原共有人張水泉之繼承人，原本農地農用可免徵遺產稅，但因原告
    違章建築之豬舍占用到張水泉分管之土地，使臺北縣政府無法核發農地農用證明
    ，以致張水泉之繼承人需繳納八百餘萬元之遺產稅，並迄今仍無法辦理繼承登記
    。
丁、被告巳○○方面：
一、聲明：同意分割。
二、陳述：分割前應請地政事務所來測量全部土地面積，再按所有人之持分比例分割
    。
戊、被告酉○○、庚○○、丙○○、壬○○○、癸○○、子○○、丑○○、寅○○方
    面：
一、聲明：同意分割。
二、陳述：應按照分管約定分割。
己、被告戊○、乙○○方面：
一、聲明：同意分割。
二、陳述：對分割方案無意見。
庚、被告辰○○、丁○○、己○○○、申○○○、辛○○、卯○○方面：
    未於言詞辯論期日到場，亦無提出準備書狀作何聲明或陳述。
    理      由
一、原告起訴主張：系爭土地係兩造所共有，且被告張鐘輝、寅○○、己○○○、申
    ○○○、辛○○、卯○○為原共有人張水泉之全體繼承人，且尚未就張水泉所有
    系爭土地之應有部分辦理繼承登記，又系爭土地迄未經分割，亦無不分割之約定
    ，又無因使用目的而不能分割之情事，兩造間復不能協議決定分割方法，為此訴
    請合併分割系爭土地，並請斟酌共有人使用土地之現況、共有土地之利用價值及
    分割後之經濟效益，諭知適當公允之原物分割方法，如共有人中有不能按其應有
    部分受原物分配或所受分配之不動產價值不相當者，請併准以金錢補償之等語。
    被告甲○、未○○、巳○○、酉○○、庚○○、丙○○、壬○○○、癸○○、子
    ○○、丑○○、寅○○、戊○、乙○○雖均同意分割，惟被告甲○、未○○不同
    意原告所提之分割方案，被告巳○○則主張分割前應請地政事務所來測量全部土
    地面積，再按所有人之持分比例分割，被告酉○○、庚○○、丙○○、壬○○○
    、癸○○、子○○、丑○○、寅○○則請求按照分管約定分割等語；另被告張鐘
    輝則以：被告係原共有人張水泉之繼承人，原本農地農用可免徵遺產稅，但因原
    告違章建築之豬舍占用到張水泉分管之土地，使臺北縣政府無法核發農地農用證
    明，以致張水泉之繼承人需繳納八百餘萬元之遺產稅，並迄今仍無法辦理繼承登
    記等語，資為抗辯。
二、原告主張系爭土地為原告與被告所共有，且被告張鐘輝、寅○○、己○○○、申
    ○○○、辛○○、卯○○為原共有人張水泉之全體繼承人，且尚未就張水泉所有
    系爭土地之應有部分辦理繼承登記，又系爭土地迄未經分割，亦無不分割之約定
    又無因使用目的而不能分割之情事，兩造間復不能協議決定分割方法之事實，業
    據其提出與所述相符之系爭土地登記謄本、張水泉除戶之
    、全體繼承人
三、按原告之訴，依其所訴之事實，在法律上顯無理由者，法院得不經言詞辯論，逕
    以判決駁回之，民事訴訟法第二百四十九條第二項定有明文。而民事訴訟法第二
    百四十九條第二項所謂原告之訴，依其所訴之事實，在法律上顯無理由者，係指
    依原告於訴狀內記載之事實觀之，在法律上顯然不能獲得勝訴之判決者而言（最
    高法院六十二年度臺上字第八五四號判例參照）。次按因繼承、強制執行、公用
    徵收或法院之判決，於登記前已取得不動產物權者，非經登記，不得處分其物權
    ，民法第七百五十九條定有明文。且「法院裁判分割共有物而以原物分配於各共
    有人時，係使共有關係變更為單獨所有，其性質為共有人間應有部分之交換，自
    屬處分行為，如係變賣共有物而以價金分配於共有人，即係以處分共有物為分割
    之方法，均以共有人之處分權存在為前提，如果共有人就共有物並無處分權可資
    行使，法院即無從基此為裁判分割。本件被上訴人之被繼承人某甲及某乙死亡後
    ，被上訴人迄未辦理繼承登記，依民法第七百五十九條規定，自不得處分該應有
    部分，上訴人未先行或同時請求被上訴人辦理繼承登記，逕訴請分割共有物，自
    有未當」（最高法院六十九年度台上字第一一三四號判例參照）。又共有之不動
    產之共有人中一人死亡，他共有人請求分割共有物時，為求訴訟之經濟起見，可
    許原告就請求繼承登記及分割共有物之訴合併提起，即以一訴請求該死亡之共有
    人之繼承人辦理繼承登記並請求該繼承人於辦理繼承登記後，與原告及其餘共有
    人分割共有之不動產（最高法院七十年度第二次民事庭會議決定(二)參照）。經查
    ，系爭土地原共有人之一張水泉業已於九十年一月三日死亡，有張水泉除戶
    謄本在卷可稽，而張水泉之繼承人即被告張鐘輝、寅○○、己○○○、申○○○
    、辛○○、卯○○，迄未就張水泉所有系爭土地之應有部分辦理繼承登記，有系
    爭土地登記謄本在卷足憑，亦為原告所自承，揆諸前開規定及說明，原告僅請求
    分割系爭土地之聲明尚有不完足之處，本院乃於九十二年十月十七日依民事訴訟
    法第一百九十九條之規定行使闡明權，通知原告略謂：系爭土地共有人之中如有
    人已死亡者，請補充或敘明必要之聲明或陳述。原告於同年十一月七日所提之民
    事聲請狀，除撤回對張水泉之起訴，並追加張水泉之繼承人張鐘輝、寅○○、己○○○、申○○○、辛○○、卯○○為被告外，並未補充或追加聲明訴請被告張
    鐘輝、寅○○、己○○○、申○○○、辛○○、卯○○應先就張水泉所有系爭土
    地應有部分辦理繼承登記。是本院又於九十二年十一月二十四日開庭時當場行使
    闡明權，曉諭原告及其訴訟代理人略以：本件系爭土地之登記名義共有人張水泉
    業已死亡，且其繼承人尚未辦理繼承登記，故本件訴之聲明尚有不完足之處，請
    於七日內補充並敘明訴之聲明須否追加等語。惟原告嗣於同年十二月二日所提之
    民事起訴補充理由狀，仍未聲明請求張水泉之繼承人即被告張鐘輝、寅○○、己○○○、申○○○、辛○○、卯○○應先辦理繼承登記後再為分割系爭土地，依
    民法第七百五十九條之規定，被告張鐘輝、寅○○、己○○○、申○○○、辛○○、卯○○就系爭土地原屬於張水泉所有之應有部分即無處分權可資行使，本院
    自無從基此為裁判分割，是原告提起本訴，依其所訴之事實，在法律上顯無理由
    ，本院自得依民事訴訟法第二百四十九條第二項之規定，逕予判決駁回。
四、本件判決基礎已臻明確，兩造其餘之攻擊防禦方法及訴訟資料經本院斟酌後，核
    與判決不生影響，無一一論述之必要，併予敘明。
據上論結，原告之訴顯無理由，依民事訴訟法第七十八條，判決如主文。
中　　　華　　　民　　　國　　九十三　　年　　　二　　　月　　 十八 　　日
                          臺灣士林地方法院民事第二庭
                                法  官  張國勳
右為正本係照原本作成
如對本判決上訴須於判決送達後廿日內向本院提出上訴狀
中　　　華　　　民　　　國　　九十三　　年　　　一　　　月　　 十九 　　日
                                書記官  秦慧綺
